最高法院民事判決　　　　　　　　九十六年度台再字第五九號
再 審原 告　林務局（即林士榮）
　　　　　　　　　　號
訴訟代理人　蘇慶良律師
再 審被 告　行政院農業委員會林務局嘉義林區管理處
法定代理人　甲○○
上列當事人間請求拆屋還地事件，再審原告對於中華民國九十六
年五月十七日本院判決（九十六年度台上字第一一一○號），提
起再審之訴，本院判決如下：
    主  文
再審之訴駁回。
再審訴訟費用由再審原告負擔。
    理  由
本件再審原告主張本院九十六年度台上字第一一一○號確定判決
（下稱原確定判決）有民事訴訟法第四百九十六條第一項第一款
、第二款所定再審事由，對之提起再審之訴，無非以：系爭土地
為國有，關於該土地之處分，依國有財產法第一條、第九條第二
項規定，應由國有財產局為之，再審被告僅係管理機關，自不得
提起本件拆屋還地之訴，本件無最高法院五十一年台上字第二六
八○號判例之適用。前訴訟程序台灣高等法院台南分院九十三年
度重上字第三七號判決（下稱原第二審判決）認應適用上開判例
，原確定判決予以維持，適用法規顯有錯誤。又伊無行政程序法
第一百十九條第二款所定事由，嘉義縣政府撤銷伊建照（應係使
用執照之誤）之處分，亦已逾二年之除斥期間，是伊所有系爭建
物原取得使用執照及保存登記，應受信賴原則之保護；且伊已因
時效取得系爭土地所有權，自不得謂係無權占有，原第二審為再
審被告勝訴之判決，認事用法即有違誤。縱認伊所有之土地、建
物與系爭土地之地籍重疊，亦係地籍變動，原地政機關鑑界錯誤
之結果，非伊無權占有系爭土地，況此僅係民法第七百九十六條
之問題，再審被告不得依同法第七百六十七條規定請求等語，為
其主要論據。
惟按民事訴訟法第四百九十六條第一項第一款所謂適用法規顯有
錯誤，係指確定判決所適用之法規顯然不合於法律規定，或與現
尚有效之判例、解釋顯然違反者而言。而國有財產撥給各地國家
機關使用者，名義上雖仍為國有，實際上即為使用機關行使所有
人之權利，故本院對於是類財產，向准由管領機關起訴，代國家
主張所有權人之權利，本院著有五十一年台上字第二六八○號判
例。查系爭土地為國有，再審被告為管理機關，其以再審原告無
權占有系爭土地為由，起訴請求再審原告拆屋還地，乃係代表國
家為保存行為，非屬對於國有財產之處分，原第二審判決適用上
開判例，原確定判決予以維持，於法並無不合。而系爭土地為已
登錄之國有林地，既為原第二審確定之事實，再審原告亦不得主
張因時效取得所有權。又原確定判決已指明「行政程序法係於民
國八十八年二月三日始經公布，自九十年一月一日起施行，嘉義
縣政府於八十八年十一月十七日撤銷其核發予上訴人（指再審原
告）之系爭建物使用執照，及竹崎地政事務所於同年月三十日撤
銷上訴人系爭建物所有權第一次登記，均在行政程序法施行前，
上訴人要難援引該法第一百二十一條第一項關於除斥期間之規定
，為其有權占用系爭土地之基礎」、「上訴人援引民法第七百九
十六條有關越界建築之抗辯，係提起第三審上訴後提出之新攻擊
防禦方法，依民事訴訟法第四百七十六條第一項規定，非本院所
得審究」等語，乃再審原告復以原第二審判決違背該行政程序法
及民法規定為由，謂原確定判決適用法規顯有錯誤云云，亦非有
據，均難認原確定判決有民事訴訟法第四百九十六條第一項第一
款所定之再審事由。再按民事訴訟法第四百九十六條第一項第二
款所謂判決理由與主文顯有矛盾，係指判決依據當事人主張之事
實，認定其請求或對造抗辯為有理由或無理由，而於主文為相反
之諭示，且其矛盾為顯然者而言；如確定判決於理由項下，認定
再審原告對於再審被告部分之上訴，為無理由，而於主文諭示駁
回再審原告之上訴，自無判決理由與主文顯有矛盾之情形。查原
確定判決及原第二審判決於理由項下，既均認再審原告對於再審
被告之上訴為無理由，而於主文諭示駁回再審原告之上訴，自難
謂其判決理由與主文顯有矛盾。再審原告本於上開事由，提起再
審之訴，非有理由。
據上論結，本件再審之訴為無理由。依民事訴訟法第七十八條，
判決如主文。
中　　華　　民　　國　九十六　年　 十一 　月　二十二　日
                      最高法院民事第一庭
                          審判長法官  蕭　亨　國
                                法官  葉　勝　利
                                法官  高　孟　焄
                                法官  黃　秀　得
                                法官  黃　義　豐
      本件正本證明與原本無異
                                      書  記  官
中　　華　　民　　國　九十六　年　 十二 　月　　六　　日
                                                Ａ
